【裁判字號】    96,簡上,1043
【裁判日期】    970229
【裁判案由】    詐欺
【裁判全文】
臺灣板橋地方法院刑事判決            96年度簡上字第1043號
上  訴  人  臺灣板橋地方法院檢察署檢察官
被      告  己○○
上列上訴人因被告詐欺案件，不服本院96年度簡字第6132號，中
華民國96年10月18日第一審判決（聲請簡易判決處刑書：臺灣板
橋地方法院檢察署96年度偵字第16732 號）提起上訴，及臺灣板
橋地方法院檢察署檢察官（96年度偵字第27145 、28207 、2820
8 、26447 號）、臺灣臺南地方法院檢察署檢察官（96年度偵字
第16611 號）、臺灣南投地方法院檢察署檢察官（96年度偵字第
4575號）移送併辦，本院管轄之第二審合議庭判決如下：
    主    文
原判決撤銷。
己○○幫助意圖為自己不法之所有，以詐術使人將本人之物交付
，處有期徒刑伍月，如易科罰金，以新臺幣壹仟元折算壹日。
    事    實
一、己○○依其智識程度，可預見提供自己之金融機構帳戶存摺
    、提款卡等物供不熟識之人使用，可能幫助他人以該帳戶作
    為收取詐騙被害人所得財物之用，竟仍不違背其本意，基於
    幫助他人詐欺取財之犯意，經由真實姓名、年籍均不詳名為
    「翁志邦」之友人依報紙刊登出租存摺之廣告，併依該廣告
    所留之電話與不詳姓名、年籍之成年男子聯絡後，由己○○
    與該不詳姓名、年籍成年男子相約於民國96年6 月初某日，
    在臺北縣永和市○○路○○路邊見面，併談妥以1 期10天，
    1 期新臺幣3000元之代價，將己○○在上海商業儲蓄銀行永
    和分行（下稱上海銀行）所申請之帳號00000000000000號存
    摺、提款卡及密碼等物交付出租予該不詳姓名、年籍之成年
    男子使用；嗣該不詳姓名、年籍成年男子即將所收取之己○○前開上海銀行帳號存摺等物轉交所屬詐欺集團，旋由詐騙
    集團成員，基於詐欺犯意，在雅虎奇摩拍賣網，佯登相機、
    手機、電腦等3C產品拍賣訊息，致使如附表所示之戊○○等
    人均陷於錯誤，誤以為確有前開物品拍賣，遂於如附表所示
    時地，上網競價得標後，依上開網頁留存之電話去電聯絡，
    併依詐欺集團成員指示，於附表所示時間，匯款如附表所示
    金額至己○○上開帳戶後，該等款項旋遭人以提款卡提領殆
    盡；嗣戊○○等人均未收到貨物，始知遭騙並報警處理。
二、案經戊○○、丙○○、庚○○訴由臺北縣政府警察局永和分
    局報告臺灣板橋地方法院檢察署檢察官偵查後聲請以簡易判
    決處刑暨臺灣板橋地方法院檢察署檢察官、臺灣臺南地方法
    院檢察署檢察官、臺灣南投地方法院檢察署檢察官移送併案
    審理。
    理    由
一、證據能力：
    按刑事訴訟法第159 條第1 項雖規定，被告以外之人於審判
    外之言詞或書面陳述，除法律有規定外，不得作為證據。惟
    依同法第159 條之5 第1 項、第2 項規定，經當事人於審判
    程序同意作為證據，法院審酌該言詞陳述或書面陳述作成時
    之情況，認為適當者，亦得為證據。當事人、代理人或辯護
    人於法院調查證據時，知有第159 條第1 項不得為證據之情
    形，而未於言詞辯論終結前聲明異議者，視為有前項之同意
    （指同條第1 項之同意作為證據），此乃第159 條第1 項所
    容許，得作為證據之例外規定之一。經查，本案被告及檢察
    官於言詞辯論終結前，均未就所調查之證據主張有刑事訴訟
    法第159 條第1 項不得為證據之情形，本院復審酌各該證據
    作成時之情況，認為適當，是本案經調查之證據均有證據能
    力，合先敘明。
二、認定犯罪事實所憑之證據及其理由：
    訊據被告固坦承前揭上海銀行帳戶存摺等物，為其因真實姓
    名、年籍均不詳名為「翁志邦」之友人介紹後，而於事實欄
    所述時地，出租交付不詳姓名、年籍之成年男子使用，然矢
    口否認有何幫助詐欺犯行，辯稱：我不知道他們拿我的前開
    帳戶存摺、提款卡、密碼等物之目的，是要作為詐欺之用云
    云；惟查：
(一)、上海銀行00000000000000號存款帳戶係被告所申請開戶等情
    ，除經被告自白明確外，並有偵查卷附上海銀行永和分行96
    年6 月20日上永字第0960000098號函所附之開戶資料及帳戶
    明細等文件可稽，則上開帳戶確係被告所申請開戶一節，堪
    以認定。
(二)、再戊○○等人如何於如附表所示時地，遭詐騙集團詐騙，致
    將款項匯入被告所申請之前開帳戶等情，併據戊○○、乙○○、丙○○、辛○○、庚○○、丁○○、甲○○等人於警詢
    中指訴稽詳；此外，復有告訴人等所提出之自動櫃員機交易
    明細表影本多紙以及被告上開帳戶之存款交易明細等文件在
    卷足憑，足徵告訴人等確係將被詐騙之款項匯入被告所申請
    開設之帳戶，當無疑義。
(三)、被告雖以前詞置辯，然核諸其就詐欺集團何以能持有其申請
    開戶之系爭上海銀行存摺等物，先於偵查中辯稱乃遺失云云
    ，嗣於本院審理中則改稱係出租而交付他人使用云云，其前
    後所述迥異，茍非其對提供金融機構帳戶存摺、提款卡等物
    供不熟識之人使用，可能幫助他人以該帳戶作為收取詐騙被
    害人所得財物之用乙節顯有認識，何須於偵查中編纂藉詞帳
    戶遺失云云，已見其前開所辯，難以遽信；再者，金融帳戶
    為個人理財工具，而申請開設金融帳戶並無任何特殊限制，
    一般民眾皆可以存入最低開戶金額方式申請之，且一人得在
    不同金融機構申請多數之存款帳戶使用，此乃眾所週知之事
    實，而於金融機構開設帳戶、請領存摺及金融卡之事，係針
    對個人身分之社會信用而予資金流通，具有強烈屬人性，故
    依一般人之社會生活經驗，實無必要收集（包含購買、承租
    或借用等）他人帳戶使用之必要，茍若陌生人不以自己名義
    申請開戶，反向他人蒐集、購買大量他人之銀行帳戶供己使
    用，出售或交付銀行帳戶者，對於收集帳戶者是否合法使用
    一節，應有合理懷疑甚明，據此，被告於提供系爭帳戶之存
    簿及金融卡等物給真實姓名年籍不詳人士之際，應足以預見
    對方可能將其所提供之帳戶用於從事詐騙行為，詎其仍將事
    實欄所示金融機構帳簿等物，交付他人，其對將金融機構帳
    戶帳簿等物提供予不相識之人，有遭他人利用作為詐騙工具
    之可能，顯有所預見且不違其本意；綜上所述，本件事證明
    確，被告犯行可以認定。
三、應適用之法律：
    按刑法上之幫助犯，係對於犯罪與正犯有共同之認識，而以
    幫助之意思，對於正犯資以助力，且未參與實施犯罪之行為
    者而言（最高法院75年度臺上字第1509號、84年度臺上字第
    5998號、88年度臺上字第1270號判決意旨同此見解），是以
    如未參與實施犯罪構成要件之行為，且係出於幫助之意思提
    供助力，即屬幫助犯。本件被告提供系爭銀行存款帳戶之存
    摺、提款卡、密碼等物予他人使用，使收受上開帳戶之詐欺
    集團向被害人詐騙財物之際，得以使用被告前開帳戶存摺等
    物為匯款工具，誘騙被害人匯款至被告帳戶內，而遂行詐欺
    取財犯行，被告提供金融機構帳戶存摺等物與詐欺集團成員
    ，使之得以該帳戶作為收取詐騙被害人所得財物之用之行為
    ，顯係參與詐欺取財構成要件以外之行為，而對該詐騙集團
    遂行詐欺取財犯行施以助力，核其所為，係犯刑法30條第1
    項、第339 條第1 項之幫助詐欺取財罪；而其基於幫助之犯
    意而為非屬詐欺取財犯行之構成要件行為，為幫助犯，爰依
    刑法第30條第2 項之規定，按正犯之刑減輕之。又被告以1
    幫助詐欺之行為，使得詐欺集團分別詐騙被害人戊○○等人
    之財物，係一行為觸犯數個相同罪名，為同種想像競合犯，
    應依刑法第55條規定僅論以1 幫助詐欺罪。至聲請簡易判決
    處刑意旨雖未記載被告幫助犯罪集團成員詐欺被害人丁○○
    、甲○○部分，惟此部分犯罪事實與聲請人已聲請簡易判決
    處刑部分（即被告幫助詐騙被害人戊○○、乙○○、丙○○
    、辛○○、庚○○部分），具有想像競合犯之裁判上一罪關
    係，已如前述，依審判不可分之原則，為聲請簡易判決處刑
    效力所及，且亦先後經臺灣板橋地方法院檢察署檢察官、臺
    灣南投地方法院檢察署檢察官移送併案審理，本院自應併予
    審究；另臺灣臺南地方法院檢察署96年度偵字第16611 號（
    被害人戊○○遭詐騙）、臺灣板橋地方法院檢察署96年度偵
    字第26447 號（被害人庚○○遭詐騙）、27145 號（被害人
    丙○○、辛○○遭詐騙）、臺灣花蓮地方法院檢察署97年度
    偵字第406 號（被害人乙○○遭詐騙，惟此部份乃於本案言
    詞辯論終結後方移送本院）移送併案事實與聲請簡易判決處
    刑書所載被害人戊○○、庚○○、丙○○、辛○○、乙○○
    遭詐騙事實為同一事實，本院當得併與審究，附此敘明。
四、撤銷原審判決併改判之理由：
    本件被告前開犯行事證明確，原審予以論罪科刑，固非無見
    ，惟查：被告本件提供某不詳姓名、年籍之成年男子，並遭
    轉交詐欺集團成員使用之系爭上海銀行帳戶存摺等物，除原
    審判決所認定之戊○○、庚○○、丙○○、辛○○、乙○○
    因受騙而匯款至系爭帳戶外，尚另有丁○○、甲○○亦遭詐
    騙而匯款至系爭帳戶，此部份事實業經檢察官於本院審理中
    移送併案審理，且與聲請簡易判決處刑部分具有想像競合犯
    之裁判上一罪關係，本院自應一併審理；惟原審就此部分，
    既未及審酌，仍容有未恰，是原審判決因有上開瑕疵，且上
    訴人以之為由提起上訴，亦有理由，自應由本院合議庭予以
    撤銷改判。
五、科刑審酌事由：
    茲審酌被告提供帳戶與人使用，所為已影響社會正常交易安
    全，增加被害人尋求救濟之困難，並使犯罪之追查趨於複雜
    ，兼衡其生活狀況、智識程度以及犯罪後之態度等一切情狀
    ，改處如主文所示之刑，並諭知如易科罰金之折算標準，以
    示儆懲。
據上論斷，應依刑事訴訟法第455 條之1 第1 項、第3 項、第36
9 條第1 項前段、第364 條、第299 條第1 項前段，刑法第30條
第1 項前段、第2 項、第339 條第1 項、第55條、第41條第1 項
前段，刑法施行法第1 條之1 ，判決如主文。
本案經檢察官郭季青到庭執行職務。
中    華    民    國    97    年    2    月     29    日
             刑事第十九庭  審判長 法  官   許必奇
                                  法  官   曾正耀
                                  法  官   陳明偉
附表
┌──┬───┬───┬────┬────┬────┬───┐
│項次│被害人│上網時│匯款時間│上網地點│購買產品│匯款金│
│    │      │間    │        │        │        │額（單│
│    │      │      │        │        │        │位：新│
│    │      │      │        │        │        │臺幣元│
│    │      │      │        │        │        │）    │
├──┼───┼───┼────┼────┼────┼───┤
│ １ │戊○○│96年6 │96年6月3│臺南市南│數位相機│8,600 │
│    │      │月3日 │日      │區○○路│        │      │
│    │      │      │        │33巷3號7│        │      │
│    │      │      │        │樓之1   │        │      │
├──┼───┼───┼────┼────┼────┼───┤
│ ２ │乙○○│同上  │96年6月4│花蓮縣花│手提電腦│16,000│
│    │      │      │日      │蓮市中華│        │      │
│    │      │      │        │路31號  │        │      │
├──┼───┼───┼────┼────┼────┼───┤
│ ３ │丙○○│96年6 │96年6月4│臺北縣中│手提電腦│17,300│
│    │      │月3日 │日      │和市圓通│        │      │
│    │      │      │        │路297巷9│        │      │
│    │      │      │        │弄6號4樓│        │      │
├──┼───┼───┼────┼────┼────┼───┤
│ ４ │辛○○│96年6 │96年6月4│臺北市內│手機    │8,000 │
│    │      │月4日 │日      │湖路1段 │        │      │
│    │      │      │        │729號   │        │      │
├──┼───┼───┼────┼────┼────┼───┤
│ ５ │庚○○│同上  │96年6月4│彰化縣彰│數位相機│8,500 │
│    │      │      │日      │化市自強│        │      │
│    │      │      │        │南路22巷│        │      │
│    │      │      │        │92號5樓 │        │      │
├──┼───┼───┼────┼────┼────┼───┤
│ ６ │丁○○│同上  │同上    │高雄市大│筆記型電│16700 │
│    │      │      │        │勇路106 │腦      │      │
│    │      │      │        │號國泰世│        │      │
│    │      │      │        │華銀行  │        │      │
│    │      │      │        │ATM 轉帳│        │      │
│    │      │      │        │匯款    │        │      │
├──┼───┼───┼────┼────┼────┼───┤
│ ７ │甲○○│96年6 │96年6 月│南投縣水│手機    │8000  │
│    │      │月3日 │3 日    │里鄉民生│        │      │
│    │      │      │        │路23之1 │        │      │
│    │      │      │        │號      │        │      │
└──┴───┴───┴────┴────┴────┴───┘
以上正本證明與原本無異。
本件不得上訴。
                                  書記官   強梅芳
中    華    民    國    97    年     2    月    29    日
附錄本案論罪科刑法條全文：
刑法第三十條
幫助他人實行犯罪行為者，為幫助犯。雖他人不知幫助之情者，
亦同。
幫助犯之處罰，得按正犯之刑減輕之。
刑法第三百三十九條第一項
意圖為自己或第三人不法之所有，以詐術使人將本人或第三人之
物交付者，處五年以下有期徒刑、拘役或科或併科一千元以下罰
金。


司法院資訊處製作；財團法人民間司法改革基金會備份。
